臺灣新北地方法院民事判決
109年度重訴字第691號
原      告  陳可桓  
訴訟代理人  凌見臣律師
被      告  陳健傑  

            陳昭文  
            陳威揚  

上二人共同
訴訟代理人  吳奎新律師
複代 理 人  陳添信律師
上列當事人間請求分割共有物事件，經本院於民國111年6月27日
言詞辯論終結，判決如下：
    主  文
兩造分別共有如附表編號１至８所示之土地、建物應依附圖「方案
一」所示之分割方法予以合併分割，即權屬甲部分（包括面積1,
222.86平方公尺地號四八七土地及建物Ａ、建物Ｂ-1、建物Ｂ-2、
建物Ｃ）分歸原告與被告陳健傑維持共有，應有部分各二分之一
；權屬乙部分（包括面積542.28平方公尺地號四八六土地及建物
Ｄ、建物Ｅ）分歸被告陳昭文、陳威揚維持共有，應有部分各二分
之一。
原告與被告陳健傑應各補償被告陳昭文、陳威揚各新臺幣壹仟陸
佰零貳萬貳仟柒佰陸拾玖元。
訴訟費用由兩造各按分割前之應有部分比例（即原告四分之一，
被告各四分之一）負擔。
    事實及理由
一、原告起訴主張：
  ㈠如附表編號１至８所示之土地、建物（下合稱系爭房地）均為
    兩造所共有，應有部分比例皆各為四分之一。又系爭房地在
    法律上無不能分割之情事，且兩造對於系爭房地亦無不可分
    割之約定，惟經伊函請被告出面協商分割事宜，兩造就系爭
    房地如何分割仍無法達成協議。為此，爰依民法第823 條、
    第824 條規定，請求就系爭房地為合併分割，並以附圖「方
    案一」所示之合併分割方法為適當，且伊願就分得部分（即
    附圖「方案一」所示權屬甲部分）與被告陳健傑繼續維持共
    有，並聲明：如主文第1 項、第2 項所示。
二、被告除分別以下列情詞為辯外，並均答辯聲明：原告之訴駁
    回。
　㈠被告陳健傑部分：
　　系爭房地為兩造所共有，應有部分各為四分之一。伊同意系
    爭房地為合併分割，且同意原告所提分割方案，並願就分得
    部分與原告繼續維持共有。
　㈡被告陳昭文、陳威揚部分：　
　　對系爭房地為兩造所共有不爭執，應有部分確各為四分之一
    。伊等雖亦同意系爭房地得為合併分割，但認為應以採用附
    圖「方案二」所示之合併分割方法，方屬適當，且伊等就分
    得部分（即附圖「方案二」所示權屬乙部分）願意繼續按應
    有部分各二分之一比例維持共有。又，如認以採用附圖「方
    案一」為適當，則伊等亦希望能夠分得該方案所示之權屬甲
    部分。 
三、得心證之理由：
  ㈠按各共有人，除法令另有規定外，得隨時請求分割共有物。
    但因物之使用目的不能分割或契約訂有不分割之期限者，不
    在此限，民法第823 條第1 項定有明文。查就附表編號４、５
    、８所示增建物部分，原告雖主張應僅為增建，非獨立建物
    云云。然經本院於110年2月3日履勘現場時，就前述增建物
    現狀觀之，堪認均已達經濟上使用目的，且具構造上及使用
    上之獨立性，已屬獨立之建築物，有勘驗筆錄及原告提出之
    建物現況照片在卷可稽（見本院卷一第81至83頁、第103至1
    11頁），原告前揭主張尚非可採。是本件兩造所共有之標的
    物仍應以附表編號１至８所載之土地及建物為據，並以之為本
    件裁判分割之訴訟客體，堪以認定。又，原告主張系爭房地
    為兩造所分別共有，應有部分各4分之1乙節，有其提出之土
    地暨建物登記第一類謄本、地籍圖謄本、房屋稅籍證明書等
    件在卷可證（見調字卷第23至41頁、第85至87頁；本院卷一
    第133至161頁），並為兩造所不爭執（見本院卷一第44至45
    頁、第204頁）。而系爭房地之土地部分其使用分區為乙種
    工業區（見調字卷第77頁），依其使用目的並無不能分割之
    情事，兩造間就系爭房地之房屋部分亦無因物之使用目的不
    能分割情事，參以就系爭房地為共有人之兩造就系爭房地亦
    未以契約訂有不分割之期限，系爭房地既無依法或依約定不
    能分割之情形（見本院卷一第205頁），兩造復確實無法協
    議分割，則原告請求裁判分割系爭房地，即屬於法有據，應
    予准許。
  ㈡次按分割之方法不能協議決定，或於協議決定後因消滅時效
    完成經共有人拒絕履行者，法院得因任何共有人之請求，命
    為下列之分配：一以原物分配於各共有人。但各共有人均受
    原物之分配顯有困難者，得將原物分配於部分共有人。二原
    物分配顯有困難時，得變賣共有物，以價金分配於各共有人
    ；或以原物之一部分分配於各共有人，他部分變賣，以價金
    分配於各共有人。以原物為分配時，如共有人中有未受分配
    ，或不能按其應有部分受分配者，得以金錢補償之。以原物
    為分配時，因共有人之利益或其他必要情形，得就共有物之
    一部分仍維持共有。共有人相同之數不動產，除法令另有規
    定外，共有人得請求合併分割。民法第824 條第2 項、第3
    項、第4 項、第5 項亦分別定有明文。又按定共有物分割之
    方法，固可由法院自由裁量，但仍應斟酌各共有人之意願、
    共有物之性質、價格、分割前之使用狀態、經濟效用、分得
    部分之利用價值及全體共有人之利益等有關情狀，定一適當
    公平之方法以為分割。再分割共有物，以消滅共有關係為目
    的，法院裁判分割共有物土地時，除因該土地內部分土地之
    使用目的不能分割或部分共有人仍願維持其共有關係，應就
    該部分土地不予分割或准該部分共有人成立新共有關係外，
    應將土地分配於各共有人單獨所有（最高法院96年度台上字
    第108號判決意旨參照）。經查：
  ⑴關於系爭房地之分割，有無土地法第31條最小面積限制，或
    農業發展條例（下稱農發條例）第16條關於不得分割限制規
    定之適用乙節，業經本院依職權向新北市新莊地政事務所（
    下稱新莊地政事務所）函詢，並據新莊地政事務所回覆稱：
    「說明：……。二、旨揭土地依新北市政府110年4月21日新北
    府城測字第1100740148號函所載屬「新莊都市計畫」之「乙
    種工業區」，非屬農業發展條例第3條所定義之耕地，故無
    農業發展條例第16條規定之分割限制，亦無土地法第31條規
    定最小面積單位之分割限制；惟旨揭土地是否涉及法定空地
    分割之限制，應以新北市政府工務局查復為準。」等語
　　綦詳，有新莊地政事務所110年4月23日新北莊地測字第1105
    996745號函在卷可稽（見本院卷一第225頁）。至系爭房地
    分割是否涉及法定空地分割限制乙事，亦經新北市政府工務
    局函覆稱：旨揭地號土地屬71莊使字第756號使用執照（67
    裝見字第1451號建造執照）法定空地，其分割限制應依建築
    基地法定空地分割辦法第3條規定辦理（見本院卷一第242頁
    ）。嗣本院復就兩造所各提出之分割方案（即附圖「方案一
    」、「方案二」），函請新北市政府工務局查明是否有違反
    建築基地法定空地分割辦法情事（見本院卷二第119頁），
    經該局於110年11月5日函覆稱：分割後各宗土地應符合上開
    規定之最小寬度（7公尺）、深度（16公尺）等情，有前揭
    函暨其附件及公務電話紀錄可參（見本院卷二第113至137頁
    、第157至162頁）。堪認原告訴請分割，尚與農發條例規定
    無違，且無土地法第31條規定之適用，並無論係附圖「方案
    一」或「方案二」之分割方法均符合建築基地法定空地分割
    辦法之規定甚明。
　⑵再者，本件兩造共有之附表編號３至８所示建物乃係依序毗鄰
    建築並分別坐落於附表編號１、２所示土地上，而附表編號1
    、２所示土地亦係屬相鄰土地等情，有前述土地暨建物登記
    第一類謄本、地籍圖謄本及系爭房地坐落之現場照片等件在
    卷可稽（見調字卷第23至39頁、第79至83頁；本院卷一第25
    至29頁、第33頁、第37頁），並經本院於110年2月3日會同
    新北市新莊地政事務所測量人員履勘現場並施以測量後，製
    有勘驗筆錄及建物坐落之複丈成果圖在卷可稽（見本院卷一
    第79至93頁、第231頁）。參以兩造係就系爭房地均具有應
    有部分之共有人，權利範圍均各為4分之1，乃屬共有人相同
    之數不動產者，並皆已就系爭房地請求為合併分割（見本院
    卷一第206至207頁、本院卷二第12至16頁），本院並認要屬
    適當（理由詳後述），且新莊地政事務所亦已回函稱：「本
    案土地因地段相同、地界相連、使用分區相同，故可依地籍
    測量實施規則第224條及第225條之1規定辦理土地合併」等
    語綦詳（見本院卷一第225頁），則依民法第824 條第6 項
    、第5 項規定，自應准許。又原告與被告陳健傑以及被告陳
    昭文、陳威揚既均已分別表示各願就本件分割所得部分，繼
    續以應有部分各2分1之比例維持共有（見本院卷一第45頁、
    第59頁、第189頁、206頁），自亦應依其等意願，由渠等（
    即原告與被告陳健傑；被告陳昭文與被告陳威揚）分別繼續
    維持共有，以上合先敘明。
  ⑶另系爭房地之現況使用情形，業經本院於110年2月3日會同新
    莊地政事務所測量人員至現場履勘，並製有勘驗筆錄、土地
    複丈成果圖以及原告提出之現場照片等件附卷（見本院卷一
    第79至93頁、第103至113頁、第225頁、第231頁）。依該勘
    驗筆錄及土地複丈成果圖記載可知，兩造共有之新北市○○區
    ○○段000○000地號土地上，計有建物Ａ、建物Ｂ（含B-1、B-2
    ）、建物Ｃ、建物Ｄ及建物Ｅ等5個地上物存在，並亦均為兩造
    所共有者，僅不過只其中建物Ｃ、建物Ｄ係屬有辦理保存登記
    之合法建物，其餘則均係屬未經辦理保存登記者。而其中48
    6地號土地之現況乃部分為空地，其餘供建物使用；487地號
    土地現況亦同上；至於建物部分則係其中建物Ａ、建物B-1部
    分，現無人使用；建物B-2部分，現由被告陳健傑供為公司
    使用中；建物Ｃ部分，除貨梯由被告陳昭文、陳威揚使用外
    ，其餘建物部分均係由被告陳健傑供為公司使用中；建物Ｄ
    及建物Ｅ部分則均係由被告陳昭文、陳威揚供為工廠使用中
    ，上情並為兩造所不爭執（見本院卷二第14至16頁）。再參
    以由原告所提前述建物之現況照片以觀（見本院卷一第103
    至111頁），無論係有無經辦理保存登記者，均尚堪使用。
    是本件就分割方案考慮地上物部分，自應將前述建物Ａ、Ｂ（
    含B-1、B-2）、Ｃ、Ｄ、Ｅ均予以考慮，而應認分別坐落於共
    有之487、486地號土地上（其位置、面積各詳見本院卷一第
    231頁）。
  ⑷又被告陳昭文、陳威揚雖抗辯兩造間就系爭房地有分管約定
    ，且延續分管約定內容使用至今云云，並提出經公證之分管
    協議契約書為證（見本院卷一第69至75頁）。然上情除為原
    告及被告陳健傑所否認外，觀諸該分管協議契約書並有記載
    「本分管有效期限為97年7月10日至100年7月9日」，顯然業
    已屆期。再參以前述建物使用現況其中建物B-2及建物Ｃ部分
    均係由被告陳健傑供為公司使用中，核與該分管約定內容亦
    有所不符，自難認被告陳昭文、陳威揚前揭抗辯為可採。易
    言之，兩造就共有之系爭房地現況，並無分管約定及依約使
    用之事實，亦足認定。此外，分割後如所取得面積與原應有
    部分面積不同，或所取得部分之價格不相當，致有差額時，
    其找補方法均按兩造合意選任之社團法人新北市不動產估價
    師公會（下稱不動產估價師公會）所為之估價報告書為據，
    憑以計算後，以金錢找補之，並為兩造所同意（見本院卷一
    第261頁、本院卷二第12至13頁、第17頁）。
  ⑸從而，參前所析，本院爰審酌兩造共有之新北市○○區○○段000
    ○000地號土地乃相互毗鄰，且其上坐落之建物Ａ、Ｂ（含B-1
    、B-2）、Ｃ、Ｄ、Ｅ亦係依序毗鄰而建築，復均為兩造所共有
    ，共有人均相同，並業據新莊地政事務所回覆稱：依地籍測
    量實施規則第224條及第225條之1規定得辦理土地合併等語
    ，以及兩造均請求將本件所共有之不動產（包括土地及建物
    ）合併分割，因認本件應將系爭房地為合併分割。至於分割
    方法，經本院斟酌系爭房地之現狀，包括所在坐落位置、毗
    鄰情形（尤其建物B-1、B-2與Ｃ內部相通，見本院卷一第195
    頁）、是否為經辦理保存登記之合法建物以及各該建物目前
    供兩造間使用之情形（建物B-2、Ｃ由被告陳健傑使用中；建
    物Ｄ、Ｅ由被告陳昭文、陳威揚使用中）等，再參以兩造間就
    系爭房地現已無分管約定之事實，暨分割後各自取得房地整
    體利用之效益、共有人彼此間之意願等情狀，認應以經新莊
    地政事務所確認與農發條例、土地法等規定無違之附圖「方
    案一」所示分割方案，為兩造共有系爭房地之分割方法，方
    係適當、公平之分割方法，始屬可採。至附圖「方案二」所
    示分割方案，雖兩造間因此分得之土地面積較為相近，且需
    互相找補之金額較少，但因未能顧及分歸原告及被告陳健傑
    維持共有之建物Ａ、Ｂ（含B-1、B-2）均係屬未辦保存登記建
    物，以及分歸被告陳昭文、陳威揚維持共有之建物Ｃ目前係
    由被告陳健傑供作公司使用中，且其內部並與B-1、B-2相通
    ，如此分割結果，除將導致與現行建物使用情形相違外，並
    將造成被告陳健傑需遷移公司經營處所之不利益，已難認屬
    妥適。況本件就附圖「方案一」兩造各自分得並維持共有部
    分，已由兩造合意送不動產估價師公會鑑定其間之「整體價
    差」為何，並由原告及被告陳健傑按鑑價結果金錢補償之，
    亦難謂被告陳昭文、陳威揚之權益有何受損可言。是堪認應
    以附圖「方案一」為可採，並由原告及被告陳健傑按鑑價結
    果金錢補償之。至被告陳昭文、陳威揚又稱如採附圖「方案
    一」，則應以權屬甲部分分歸渠等云云，因與現行建物使用
    情形完全相違，故基於同上理由，亦不足採，併此敘明。　
    　
四、綜上所述，原告依民法第823條第1項、第824條規定，請求
    將兩造共有如附表編號１至８所示之土地、建物為合併分割，
    應認有理由，且本院認除應以附圖「方案一」所示之合併分
    割情形為適當外，並應將附圖「方案一」所示權屬甲部分（
    包括面積1,222.86平方公尺地號四八七土地及建物Ａ、建物Ｂ
    -1、建物Ｂ-2、建物Ｃ），分歸原告與被告陳健傑維持共有，
    應有部分各二分之一；附圖「方案一」所示權屬乙部分（包
    括面積542.28平方公尺地號四八六土地及建物Ｄ、建物Ｅ），
    分歸被告陳昭文、陳威揚維持共有，應有部分各二分之一。
    另原告與被告陳健傑應各補償被告陳昭文、陳威揚各1,602
    萬2,769元【計算式：（64,091,077÷4）＝16,022,769；元以
    下四捨五入；見估價報告書第4頁】。爰判決如主文第1項、
    第2項。又本件事證已臻明確，兩造其餘攻擊或防禦方法及
    所用之證據，經本院斟酌後，認為均不足以影響本判決之結
    果，爰不逐一論列，附此敘明。
五、末按，因共有物分割之事件涉訟，由敗訴當事人負擔訴訟費
    用顯失公平者，法院得酌量情形，命勝訴之當事人負擔其一
    部，民事訴訟法第80條之1 定有明文。查系爭房地雖因兩造
    無法達成分割協議，原告因而提起訴訟，惟兩造均因系爭房
    地之分割而互蒙其利，故依上開規定，本院認本件訴訟費用
    應由兩造按如主文第3 項所示之比例負擔，始為公平，併此
    敘明。
六、據上論結，本件原告之訴為有理由，依民事訴訟法第78條、
    第85條第1項前段、第80條之1，判決如主文。
中　　華　　民　　國　　111 　年　　8 　　月　　1 　　日
              民事第二庭    法　官　黃若美
以上正本係照原本作成
如對本判決上訴，須於判決送達後20日內向本院提出上訴狀。如
委任律師提起上訴者，應一併繳納上訴審裁判費。
中　　華　　民　　國　　111 　年　　8 　　月　　1 　　日
                            書記官　蔡佩珊
附表：
編號    共有物 共有人 應有部分  １ 新北市○○區○○段000地號土地 （面積433.12平方公尺）    陳可桓 四分之一   陳健傑 四分之一   陳昭文 四分之一   陳威揚 四分之一  ２ 新北市○○區○○段000地號土地 （面積1332.02平方公尺）  同上   同上  ３ 新北市○○區○○路000巷0號之1建物 （未辦保存登記；詳如附圖「方案一」建物Ａ部分所示）  同上   同上  ４ 增建物（未辦保存登記；詳如附圖「方案一」建物Ｂ-1部分所示）  同上   同上  ５ 增建物（未辦保存登記；詳如附圖「方案一」建物Ｂ-2部分所示）  同上   同上  ６  新北市○○區○○路000巷0○0號建物（建號594；含增建部分；詳如附圖「方案一」建物Ｃ部分所示  同上   同上  ７ 新北市○○區○○路000巷0號建物（建號595；含增建部分；詳如附圖「方案一」建物Ｄ部分所示  同上   同上  ８ 增建物（未辦保存登記；詳如附圖「方案一」建物Ｅ部分所示）  同上   同上